臺灣高等法院臺中分院民事判決　96年度家上字第7號
上　訴　人　辛○○
訴訟代理人　解家源律師
複代理人　　甲○○
複代理人　　庚○○
視同上訴人　子○○
被上訴人　　中華郵政股份有限公司
法定代理人　丑○○
訴訟代理人　壬○○
訴訟代理人　癸○○
被上訴人　　己○○○
被上訴人　　乙○○
被上訴人　　戊○○
被上訴人　　丁○○
兼前列三人
共　　　同
訴訟代理人　丙○○
上列當事人間請求還款等事件，上訴人對於民國95年10月25日臺
灣臺中地方法院95年度家訴字第231號第一審判決提起上訴，本
院於96年2月7日言詞辯論終結，判決如下：
    主  文
上訴駁回。
第二審訴訟費用由上訴人負擔。
    事實及理由
壹、程序方面：
一、按訴訟標的對於共同訴訟之各人必須合一確定者，共同訴訟
    人中一人之行為有利益於共同訴訟人者，其效力及於全體；
    不利益者，對於全體不生效力，民事訴訟法第56條第1款定
    有明文。又按民法第1217條規定：「遺囑執行人有數人時，
    其執行職務，以過半數決之。但遺囑另有意思表示者，從其
    意思」。查李詳雲生前書立代筆遺囑（下簡稱系爭遺囑），
    其內容謂：「．．適余往生及由保管人將余結餘財務轉交指
    定前警界老長官辛○○先生及委任子○○律師為遺產執行人
    （願支遺產餘額百分之貳拾為酬），若尚有定存，亦由二執
    行人向存款單位領出辦於身後事宜，．．」，有該遺囑乙件
    在卷可按（見本審卷第八四、八五頁）。申言之，李詳雲書
    立系爭遺囑，委任上訴人辛○○與子○○為李詳雲為遺囑執
    行人，共同執行系爭遺囑，則辛○○與子○○就系爭遺囑之
    執行，必須合一確定；再者，上訴人辛○○亦自承子○○為
    本件訴訟之視同上訴人（見本審卷第七五頁反面），則上訴
    人辛○○一人提起本件上訴，形式觀之，有利於子○○，子
    ○○應為視同上訴人，合先敘明。
貳、本件經本院審理結果，認第一審判決除有關系爭遺囑書立時
    間應更正93年3月31日外，其餘認事用法均無不當，應予維
    持，並引用第一審判決書記載之事實、證據及理由。
參、兩造上訴及答辯要旨：
一、本件上訴要旨略以：緣退休警員李祥雲先生於93年3月31日
    ，因病住杏德療養院時，在場之訴外人李玉臣手抄遺囑，再
    由在場之執筆人：李玉臣、證人：黃錦先、里長林峰明、財
    物保管人：廖德川、孫家茂、執行人：辛○○、子○○、簽
    證人：子○○律師等，在該抄本遺囑上簽名、蓋章，或按指
    印，並朗讀予遺囑人李祥雲聆聽後，李詳雲在該遺囑上簽名
    及按指印，以完成「代筆遺囑」之法定要件，嗣子○○並持
    系爭遺囑至台中地方法院公證處請公證人在該遺囑上簽章認
    證，則該遺囑自屬真正。又系爭遺囑既指定上訴人辛○○及
    子○○為遺囑執行人，自無須再聲請法院指定遺產管理人。
    嗣上訴人並委任武忠森律師前往大陸山東省諸城市尋得李詳
    雲唯一之繼承人李光昇，李光昇並來函表示繼承本件遺產之
    意思表示。又遺囑人李詳雲既已依民法第1209條規定，以遺
    囑委任上訴人辛○○及子○○遺囑執行人，自不須再聲請法
    院指定遺產管理人及搜索繼承人及清算遺產之行為。再依民
    法第1214條、第1215條第1、2項規定：「遺囑執行人就職後
    ，於遺囑有關之財產，如有編製清冊之必要時，應即編製遺
    產清冊，交付繼承人」；「遺囑執行人有管理遺產，並為
    執行上必要行為之職務。遺囑執行人因前項職務所為之行
    為，視為繼承人之代理」。即遺囑執行人之權限已包括遺產
    之管理，何需要再指定遺產管理人之疊床架屋之作為。又按
    立遺囑法律行為之性質，應為單方面之意思表示，於委任受
    任人為其遺囑執行人或管理人時，其屬於委任性質之契約即
    為成立，按契約自由之原則，有遺囑執行人應如何辦理？是
    否尚須由檢察官或利害關係人聲請指定遺產管理人？即為省
    略之空白立法，有意給立遺囑人自由意思表示之空間等詞。
    並求為判決：(一)原判決廢棄。(二)被上訴人中華郵政股份有限
    公司應給付上訴人（含視同上訴人，下同）新台幣（下同）
    1,869,086元，並自起訴狀繕本送達被上訴人中華郵政股份
    有限公司之翌日起，至清償日止，按年息百分之五計算之利
    息。(三)被上訴人己○○○、乙○○、丙○○、戊○○、丁○
    ○應連帶給付上訴人如附表所示之財物，如不能返還上開原
    物，則應按該附表所示之價額給付之。
二、被上訴人中華郵政股份有限公司：查訴外人李祥雲生前於台
    中民權路郵局（局號：000000-0前台中郵局）開立存簿儲金
    第000000-0號帳戶，依民法第603條規定，屬消費寄託之性
    質。又查訴外人李祥雲在台並無繼承人，其胞弟（唯一繼承
    人）係屬大陸人士，依據「臺灣地區與大陸地區人民關係條
    例」第67條之1第1項之規定，應聲請法院指定財政部國有財
    產局為遺產管理人，以管理其遺產。且該條例係就大陸地區
    人民繼承臺灣地區人民遺產管理所為之特別規定，初不問其
    有無以遺囑指定遺產管理人或遺囑執行人，均應優先適用之
    。再依民法第1179條第1項第2款規定，遺產管理人之職務包
    括「為保存遺產必要之處置」。是應聲請法院指定財政部國
    有財產局為遺產管理人管理其遺產，始為適法等詞，資為抗
    辯。並求為駁回對造之上訴。
三、被上訴人己○○○、乙○○、戊○○、丁○○、丙○○（下
    簡稱己○○○等五人）則以：訴外人孫家茂僅告知被告己○
    ○○其受託保管財物乙事，然渠等均不知其保管何物，且從
    未看過附表所示財物，更不知該物置於何處，嗣孫家茂因病
    而人事不清，致無從得知究在何處。又渠等不同意附表所示
    上訴人向銀樓查報物品之價格等語，資為抗辯。並求為駁回
    對造之上訴。
肆、法官協議兩造簡化爭點：
一、兩造不爭執部分：
  (一)訴外人李祥雲於民國93年5月19日死亡。
  (二)李祥雲在臺灣無任何繼承人，也非榮民，但尚未踐行搜索繼
    承人及遺產清算程序；亦尚未依臺灣地區與大陸地區人民關
    係條例第六十七條之一規定，聲請法院指定財政部國有財產
    局為遺產管理人。
   (三)訴外人孫家茂於民國95年1月21日死亡，其繼承人為己○○
     ○、丙○○、乙○○、戊○○、丁○○，且均未拋棄繼承
     或限定繼承。又孫家茂生前曾受李祥雲之託保管原判決附
     表所示之物品，但孫家茂死前並未交代放置何處，故上開
     物品下落不明。
   (四)李祥雲生前於中華郵政股份有限公司台中民權路郵局帳號
     0000000號存簿結存金額迄93年10月25日止為新台幣1,869,
     086元。
二、兩造爭執點：本件李祥雲之遺產，是否僅由遺囑執行人執行
    即可，毋庸再選任遺產管理人管理遺產？
伍、得心證之理由：
一、上訴人（含視同上訴人，下同）主張：李詳雲生前書立系爭
    代筆遺囑，並委任彼等二人為共同遺囑執行人，並經原審公
    證處認證在案等情，有該遺囑在卷可稽（見本審卷第八四、
    八五頁），且其內容詳如附件所示。復為被上訴人所不爭執
    ，自屬實在。
二、又上訴人主張依系爭遺囑之約定，既委任彼等為共同遺囑執
    行人，自勿庸再聲請法院指定管理人，即遺囑執行人之權限
    已包括遺產管理人云云，是本件首應審究者，厥為處置李詳
    雲之系爭遺產，是否應先選任遺產管理人？茲分述如下：
  (一)按臺灣地區與大陸地區人民關係條例（下簡稱兩岸人民關係
    條例）第1條開宗明義立法目的為：「國家統一前，為確保
    臺灣地區安全與民眾福祉，規範臺灣地區與大陸地區人民之
    往來，並處理衍生之法律事件，特制定本條例。本條例未規
    定者，適用其他有關法令之規定」；又同條例第2條規定：
    「本條例用詞，定義如下：臺灣地區：指臺灣、澎湖、金
    門、馬祖及政府統治權所及之其他地區。大陸地區：指臺
    灣地區以外之中華民國領土。臺灣地區人民：指在臺灣地
    區設有戶籍之人民。大陸地區人民：指在大陸地區設有戶
    籍之人民」。申言之，有關台灣與大陸地區人民，即兩岸間
    人民之法律事件，應優先適用臺灣地區與大陸地區人民關係
    條例，該條例未規定者，始補充適用其他有關法令之規定。
    換言之，臺灣地區與大陸地區人民關係條例，乃民法之特別
    法，應優先適用之。又兩岸人民關係條例第67-1條第1、2項
    明定：「(一)前條（即第67條）第一項之遺產事件，其繼承人
    全部為大陸地區人民者，除應適用第六十八條之情形者外（
    即有關現役軍人或退除役官兵遺產之管理），由繼承人、利
    害關係人或檢察官聲請法院指定財政部國有財產局為遺產管
    理人，管理其遺產。(二)被繼承人之遺產依法應登記者，遺產
    管理人應向該管登記機關登記。(三)第一項遺產管理辦法，由
    財政部擬訂，報請行政院核定之」。嗣即制訂大陸地區人民
    繼承被繼承人在臺灣地區之遺產管理辦法（下簡稱遺產管理
    辦法）。又該遺產管理辦法第1條開宗明義規定：「本辦法
    依臺灣地區與大陸地區人民關係條例（以下簡稱本條例）第
    六十七條之一第三項規定訂定之」；即依兩岸人民關係條例
    第67-1條之授權法規命令。又遺產管理辦法第2條規定：「
    法院依本條例第六十七條之一第一項指定財政部國有財產局
    （以下簡稱國產局）為遺產管理人所管理之遺產，依本辦法
    管理、處分、移交。本辦法未規定者，適用其他法令之規定
    」；第4條規定：「國產局經法院指定為遺產管理人後，應
    即聲請法院發給裁定確定證明書，並辦理下列事項：接管
    遺產及編製遺產清冊。為保存遺產必要之處置。聲請法
    院對大陸地區以外之繼承人、債權人及受遺贈人為公示催告
    。被繼承人之債權人或受遺贈人為已知者，應通知其陳報權
    利」。第5條規定：「國產局於接管遺產後，經審認大陸地
    區繼承人身分有疑義時，應通知該繼承人補正或循司法程序
    確定繼承權」；第14條規定：「國產局完成清償債權、交付
    遺贈物、移交遺產給大陸地區繼承人及賸餘遺產收歸國有後
    ，應向法院聲報終結遺產管理人職務，並為管理之報告」。
  (二)查訴外人李祥雲於民國93年5月19日死亡。又李祥雲在臺灣
    無任何繼承人，也非榮民，又尚未踐行搜索繼承人及遺產清
    算程序；亦尚未依臺灣地區與大陸地區人民關係條例第六十
    七條之一規定，聲請法院指定財政部國有財產局為遺產管理
    人，如前所述。又上訴人主張李詳雲在大陸有一位繼承人李
    光昇，並提出中國山東諸城市公證處公證書乙件為憑，揆諸
    上開法規，本件有關李詳雲遺產處置，自應優先適用兩岸人
    民關係條例第67-1條規定，由利害關係人或檢察官聲請法院
    指定財政部國有財產局為遺產管理人，管理其遺產，並依遺
    產管理辦法相關規定：接管遺產及編製遺產清冊及聲請法院
    對大陸地區以外之繼承人、債權人及受遺贈人為公示催告。
    是上訴人主張依系爭遺囑之約定，由彼等為共同遺囑執行人
    逕行處置李詳雲遺產，並提起本件訴訟，勿庸再聲請法院指
    定管理人云云，顯無理由。
陸、綜上所述，本件上訴人主張，依系爭遺囑及寄託物返還請求
    權之法律關係，提起本件訴訟，為不足採，被上訴人等抗辯
    ，尚屬可信。是原審為上訴人敗訴之判決，並無不合。上訴
    意旨指摘原判決不當，求予廢棄改判，為無理由，應予駁回
    。
柒、本件事證已臻明確，兩造其餘攻擊或防禦方法及所提證據，
    均與本院心證之形成，不生影響，爰不一一再加以論述，併
    此明。
捌、據上論結，本件上訴為無理由，依民事訴訟法第四百五十四
    條、第四百四十九條第一項、第七十八條、第八十五條第一
    項，判決如主文。
中　　華　　民　　國　　96　　年　　3 　　月　　2 　　日
          民事第一庭    審判長法  官　吳火川
                              法  官  邱森樟
                              法  官  陳繼先
以上正本係照原本作成。
如對本判決上訴，須於收受判決送達後二十日內向本院提出上訴
書狀，其未表明上訴理由者，應於提出上訴後二十日內向本院提
出上訴理由書 (須按他造人數附具繕本)。
上訴時應提出委任律師為訴訟代理人之委任狀。具有民事訴訟法
第四百六十六條之一第一項但書或第二項之情形為訴訟代理人者
，另應附具律師及格證書及釋明委任人與受任人有該條項所定關
係之釋明文書影本。
  　　　　　　　　　　　　　　書記官　陳三軫
中　　華　　民　　國　　96　　年　　3 　　月　　3 　　日
                                                      Ｃ
 附表：                             單位：新台幣
┌─────┬──────────┬─────────┐
│  編號    │     財產品名       │     數量         │
├─────┼──────────┼─────────┤
│  一      │２兩元寶            │１個（＄51000元） │
├─────┼──────────┼─────────┤
│  二      │１兩元寶            │６個（共15萬元）  │
├─────┼──────────┼─────────┤
│  三      │５錢元寶            │１個（$13000元)   │
├─────┼──────────┼─────────┤
│  四      │金質紀念幣（國父120 │１個（＄10800元） │
│          │歲紀念幣）          │                  │
├─────┼──────────┼─────────┤
│  五      │金質紀念幣（連同70年│大１個（＄21600元 │
│          │紀念幣）            │）                │
│          │                    │中１個（＄11000元 │
│          │                    │）                │
├─────┼──────────┼─────────┤
│  六      │金質紀念幣（120歲紀 │大１個（同上＄    │
│          │念幣）              │21600元）         │
│          │                    │中１個（同上＄    │
│          │                    │11000元）         │
├─────┼──────────┼─────────┤
│  七      │金質紀念幣70年      │最小２個（＄2500  │
│          │                    │Ｘ2＝＄5000元）   │
├─────┼──────────┼─────────┤
│  八      │銀幣（國父紀念幣70年│１個（＄1700元）  │
│          │）                  │                  │
├─────┼──────────┼─────────┤
│  九      │金手鍊              │大型１條（＄13000 │
│          │                    │元）              │
├─────┼──────────┼─────────┤
│  十      │項鍊                │大１條（＄18000元 │
│          │                    │）                │
│          │                    │小１條（＄13000元 │
│          │                    │）                │
├─────┼──────────┼─────────┤
│ 十一     │戒指（綠色）        │１個（＄6900元）  │
├─────┼──────────┼─────────┤
│          │小鑽戒              │２個（＄3600X2＝  │
│ 十二     │                    │7200元）          │
├─────┼──────────┼─────────┤
│ 十三     │金錶（2兩5錢4分8厘）│１隻（＄6900元）  │
│          │                    │                  │
└─────┴──────────┴─────────┘
附件：李詳雲遺囑：
  余李祥雲於民國13年7月7日生於在山東省諸城縣，三十八年來
  台投入警界服務，憾嘆書無多，多賴警界長官之愛護，同仁之
  照顧，乃得常保健康、工作順利，服務警界長達四十餘年，屆
  齡退休，仍受退警協會之關應，內心非常感激，服警期間，僅
  因素日省吃儉用，曾自購坐落台中市○區○○○街4段53之93
  號5樓套房一間為棲身之所，另有定郵儲存新台幣（下同）貳
  佰萬元，台銀壹百萬元及優惠存款壹拾伍萬八仟元及郵局活存
  柒拾陸萬捌仟零玖拾陸元，私蓄金，均指定廖德川，孫家茂二
  人暫管，並協適度支付余醫療，生活，人事等費用至往生，適
  余往生及由保管人將余結餘財務轉交指定前警界老長官辛○○
  先生及委任子○○律師為遺產執行人（願支遺產餘額百分之貳
  拾為酬）若尚有定存亦由二執行人向存款單位領出辦於身後事
  宜，余決定火葬於日後帶回大陸。
  事畢遺產仍有餘額請設法分配大陸弟弟繼承，如逾2年不來繼
  承，就捐給公益或慈善事業單位為余遺願。
    遺囑人：李詳雲
    執筆人：李玉臣，
    證人：黃錦先、里長林峰明，
    財物保管人：廖德川、孫家茂
    執行人：辛○○、子○○，
    簽證人：子○○律師（以上人員簽名、蓋章或按指印）
中　華　民　國　　九十三年　　　三　月        三十一日
